【裁判字號】    92,訴,1773
【裁判日期】    921223
【裁判案由】    偽造文書等
【裁判全文】
臺灣臺北地方法院刑事判決                        九十二年度訴字第一七七三號
    公  訴  人  台灣台北地方法院檢察署檢察官
    被      告  丁○○
右列被告因偽造文書等案件，經檢察官提起公訴（九十一年度偵緝字第八九四號），
本院判決如左：
    主  文
丁○○連續行使偽造私文書，足以生損害於他人，處有期徒刑柒月。
    事  實
一、丁○○明知其經濟能力不佳，無法支付會款，竟分別於民國八十五年十一月十日
    及八十六年七月十五日在臺北市○○路四八四號之三一樓參加由丙○○所召集如
    附表一、二所示之民間互助會（以下簡稱甲會、乙會），分別虛構人頭乙○○、
    甲○○各參加一會，並基於意圖為自己不法所有之概括犯意，先後於八十五年十
    二月十日之甲會第二會、八十六年九月十五日第三會，在前開處所，未經同意冒
    用會員乙○○、甲○○之同意，利用會首及到場會員間欠缺聯繫不知其他會員真
    實姓名之機會，先後在空白紙上偽造「乙○○」、「甲○○」及標金新台幣（下
    同）「八千八百元」、「九千三百元」而具標單之型式，持該偽造之投標單參加
    由其丙○○主持之開標，而予以行使，因標息最高而得標，即將標單丟棄滅失，
    復利用不知情丙○○向尚未得標之活會會員宣稱係乙○○、甲○○分別得標，使
    丙○○與此二會其他活會會員不疑有他，均陷於錯誤，活會會員則分別交付活會
    會款予丙○○，丙○○乃交付丁○○會款，以此欺罔方式，丁○○詐得會款共一
    百二十五萬七千八百元（死會會員依互助會契約所繳交予會首之金額非詐欺所受
    損害，不予計入。而每次冒標後所詐欺之對象，除有尚存之活會會員外，尚包括
    該次被冒標之活會會員，及之前被冒標之活會會員，其每次冒標所詐得會款之總
    額｛計算方式為：（標金－標息）×活會人數＋（標金－標息）×之前被冒標人
    數｝，詳如附表一、二所載，原起訴書計算數額有誤）。足以生損害於被冒名人
    乙○○、甲○○、會首及其他活會會員。迨至八十七年六月，丁○○因無力繳納
    上開互助會龐大會款，丙○○始得知受騙。
二、案經被害人丙○○訴請臺灣台北地方法院檢察署檢察官偵查起訴。
    理  由
一、訊據被告丁○○對右揭未經乙○○、甲○○名義入會並標得會款一事，已於偵查
    中供認「（事前有無經李二人同意？）沒有」等語屬實（見八十九年偵緝字第一
    九九號偵卷第十二頁反面），核與告訴人丙○○指述此二人為被告自稱欲參加之
    友人未曾謀面亦不認識之情節悉相符合（見本院九十二年十二月九日審判筆錄）
    ，被告嗣於本院審訊中翻異，辯稱：係徵詢乙○○、甲○○後，其二人表示願意
    入會，又不想繼續跟，伊遂經其等及會首丙○○同意，將此二個會頂下，並無偽
    造文書云云，已與前情相左，殊難憑信。佐諸乙○○、甲○○二人二會各為合會
    第二會及第三會即為被告標取，合會甫進行即退會何不變更會員名義為被告，又
    為何急於合會前期標得，應係被告冒名入會始出此下策，何況被告自陳不知乙○○、甲○○是否使用真名，從偵查至今已有年餘，仍未尋覓乙○○、甲○○二人
    所在，綜此所辯無非避重就輕之詞，顯不足採。此外，並有會單二紙在卷可稽，
    本件事證明確，其犯行應堪認定。
二、按民間互助會，除有特別約定外，僅係會首與會員訂立之契約，會員與會員間並
    無法律關係存在，而已得標會員，依據其與會首間之契約，無論何人得標，均有
    按期繳交會款之義務，故會首冒名盜標，其詐欺所得之款，應僅限於未得標會員
    繳納之會款（至民法債編於八十八年四月二十一日修正公布後，就會員與會首、
    會員與會員間之權利義務關係雖略有調整，然於本件係於民法債編修正前即已成
    立之犯罪，就被害人及所詐得金額之認定不生影響）。又按民間互助會之會員於
    空白紙上書寫競標會員姓名及一定之金額出示以競標，依我國民間互助會之習慣
    ，即表示該會員擬以該金額為利息競標，該「標單」即係刑法第二百二十條第一
    項之文書。茲本件被告偽造乙○○、甲○○之標單持以行使以供詐取會款，自足
    以生損害於被冒標之會員及其他活會會員部分，係犯刑法第二百十六條、第二百
    二十條第一項、第二百十條之行使偽造準私文書罪及同法第三百三十九條第一項
    之詐欺取財罪。其偽造署押為偽造準私文書之部分行為，偽造準私文書之低度行
    為為行使之高度行為所吸收，均不另論罪。被告先後行使偽造私文書及詐欺犯行
    ，時間緊接，罪名與犯罪構成要件相同，顯各係基於概括犯意為之，均應依刑法
    第五十六條連續犯之規定論以一罪，並加重其刑。又被告以一冒標行為同時詐騙
    多數活會會員，同時有多數人被害，自為想像競合犯，應依刑法第五十五條之規
    定，從一重之詐欺取財罪處斷。再被告復以行使偽造標單之方法達其詐欺取財之
    目的，連續行使偽造準私文書及詐欺取財二罪間，有方法目的之牽連犯關係，應
    依刑法第五十五條之規定，從較重之連續行使偽造私文書罪處斷。爰審酌被告之
    素行、犯罪之動機、目的、手段、所生危害、所繳會錢次數期間及犯後猶飾詞圖
    卸之態度暨迄今仍未清償欠款等一切情狀，量處如主文所示之刑示懲。又偽造之
    乙○○、甲○○標單二紙及其上偽造署押二枚，係被告所有供犯罪所用之物，雖
    未扣案惟已丟棄滅失，已據被告供承在卷，爰不另諭知沒收，併此敘明。
三、公訴意旨另略以：被告丁○○明知其無繼續支付會款之能力，竟基於同前不法所
    有之概括犯意，以自己名義參加上開甲、乙會時，分別得標詐取如附表三所示金
    額之會款。並於八十六年九月五日在台北市○○路五一五巷二弄十號，參加由戊○○所召集，如附表四所示之民間互助會（以下簡稱丙會），於同年十一月五日
    以新台幣（下同）五千五百元標得第三會，詐得八十萬八千五百元後，又於同年
    十二月向丙○○偽以欲購買房屋借款周轉，遂由丙○○介紹友人葉秋玲將其所參
    加戊○○所召集如附表三所示之互助會，將其標得之會金借予丁○○共計八十三
    萬九千九百元，約定由丁○○按月支付二萬元。又於八十七年四月，丁○○又以
    同一手法借得丙○○於參加戊○○所召集如附表四之互助會，並將標得之會金八
    十八萬四千元交付，約定由丁○○按月支付二萬元，嗣於八十七年六月初，丁○○捲款逃匿，丙○○、戊○○催討前揭會款無著，始知受騙。因認被告涉犯刑法
    第三百三十九條第一項之詐欺取財罪之罪嫌。本院查：
（一）按犯罪事實應依證據認定之，無證據不得推定其犯罪事實。又不能證明被告犯
      罪者，應諭知無罪之判決，刑事訴訟法第一百五十四條、第三百零一條第一項
      分別定有明文。次按刑事訴訟法上所謂認定犯罪事實之證據，係指足以認定被
      告確有犯罪行為之積極證據而言，該項證據自須適合於被告犯罪事實之認定，
      始得採為斷罪資料；如未能發現相當證據，或證據不足以證明，自不能以推測
      或擬制之方法，以為裁判之基礎。又刑法第三百三十九條第一項詐欺罪之成立
      ，以意圖為自己或第三人不法所有，以詐術使人將本人或第三人之物交付為要
      件。所謂以詐術使人交付，必須被詐欺人因其詐術而陷於錯誤，若其所用方法
      ，不能認為詐術，亦不致使人陷於錯誤，即不構成該罪，最高法院二十九年上
      字第三一○五號、四十年台上字第八六號、四十六年台上字第二六○號分別著
      有判例可資參照。
（二）公訴人認被告丁○○涉有前開詐欺犯行無非係以告訴人丙○○、戊○○之指訴
      ，被告自承跟會當時每月收入入不敷出，所剩不多之供詞，以及丙會互助會單
      及借據影本三紙資為論據。訊之被告陳美秋堅決否認有詐欺犯行，辯稱：與丙○○為鄰居、舊識所標得丙○○之會款均用來還給積欠丙○○之貨款，且丙○○並告以參加戊○○一會，借葉秋玲、丙○○參與該會之二會，以便進一步償
      還，並非詐欺等語。
（三）原起訴檢察官於其起訴書犯罪事實欄第一項所載犯罪事實，係就被告前述冒乙○○、甲○○之名詐標丙○○所召本判決附表一、二甲、乙會各一會，然起訴
      書附表一、二卻將被告以其自己名義加入並得標之二會亦列為被告詐欺之金額
      計算，所述前後矛盾，欠缺論理依據，惟詳閱全卷及丙○○之告訴意旨，應係
      指被告明知資力不佳仍加入丙○○二會，並標得會款而詐欺，檢察官卻將之混
      為一談，容有疏誤。
（四）詰諸證人丙○○於本院交互詰問中八十二年底、八十三年初已認識被告，八十
      四、五年間知悉被告因二次婚姻，需要用錢以為經濟獨立，並早上經營早餐店
      、晚上兼差工作，乃基於鄰居及朋友關係借款予被告，而被告所貸款項大多係
      返還積欠丙○○服裝貨款等情，證人戊○○亦證陳基於朋友關係讓被告加入互
      助會等語（見本院九十二年十二月二十九日審判筆錄），自難認被告借款之初
      有何施用詐術行徑。證人丙○○雖另只以被告亦曾於八十六年間以購屋為由向
      其借款，而為被告所否認，觀諸丙○○自認與被告間每半年有三十萬貨款往來
      ，以及前開對被告經濟窘況知之甚稔，其所為之借貸決定，亦非被告出言購屋
      而能左右，不足認其有陷於錯誤之處。又加入合會之目的，無非亟需用錢藉由
      民間集資供己利用，縱使被告當時經濟狀況非佳而入會，亦非當然有詐欺之故
      意。佐諸被告於八十六年七月十日標得甲會、八十六年十月十五日標得乙會，
      八十六年十一月五日標得丙會，及借得葉邱玲八十六年十二月五日得標之丙會
      、丙○○八十七年四月五日得標之丙會，均由被告自得標日起支付會款至八十
      七年五月份為止一節，亦為證人丙○○、戊○○所是認（同見本院上開審判筆
      錄），以被告分別繳納會款之時間觀之，被告苟欲詐欺，何需支付如此長期之
      會款及利息，要不能以其事後資力無法負擔，率爾遽論其有不法所有意圖。
（五）承前，此等部分核其性質乃被告向丙○○之借款，及得標後死會款給付之民事
      之糾葛，均與詐欺之構成要件未合。此外，復查無其他積極證據足認被告入會
      之初有為自己不法所有之意圖，公訴人以被告入會之情況指摘被告入會開始即
      有詐欺犯意，容有未恰，且因其認與前開起訴經論罪科刑部分有連續犯之裁判
      上一罪關係，均不另為無罪判決之諭知，附此敘明。
據上論斷，應依刑事訴訟法第二百九十九條第一項前段，刑法第五十六條、第二百十
六條、第二百二十條第一項、第二百十條、第三百三十九條第一項、第五十五條，罰
金罰鍰提高標準條例第一條前段，判決如主文。
本案經檢察官游儒倡到庭執行職務
中      華      民      國      九十二      年    十二    月    二十三  日
                                      臺灣臺北地方法院刑事第四庭
                                          審判長法  官    黃雅芬
                                                法  官    楊代華
                                                法  官    吳定亞
右正本證明與原本無異。
如不服本判決，應於判決送達後十日內，向本院提出上訴狀。
                                                書記官    張漪蕙
中      華      民      國      九十二      年    十二    月    二十三  日
附表一
甲會：丙○○為會首，會期為八十五年十一月十日至八十八年五月十日，每會三萬元
，內標制，含會首共三十六會（其中乙○○為被告虛構之人頭），開標地點台北市○○路四八四號之三一樓
┌──┬─────┬───┬──┬────────────────────┐
│編號│冒標日期  │得標人│標金│詐欺所得（會首交付金額）                │
├──┼─────┼───┼──┼────────────────────┤
│一  │85.12.10  │      │    │                                        │
│    │          │      │    │                                        │
│    │（第二會）│乙○○│8800│21,200×(31－1)+ 21,200x1= 657,200      │
├──┴─────┴───┴──┴────────────────────┤
│已繳會款38800×17+＝659600                                              │
└────────────────────────────────────┘
附表二
乙會：丙○○為會首，會期為八十六年七月十五日至八十九年元月十五日，每會三萬
元，內標制，含會首共三十一會（其中甲○○為被告虛構之人頭）開標地點台北市○○路四八四號之三一樓
┌──┬─────┬───┬───┬───────────────────┐
│編號│冒標日期  │得標人│標金  │詐欺所得                              │
├──┼─────┼───┼───┼───────────────────┤
│ 一 │86.09.15  │      │      │                                      │
│    │          │      │      │                                      │
│    │（第三會）│甲○○│9300  │ 20,700× (31－3)+ 20,700x1＝600,600  │
├──┴─────┴───┴───┴───────────────────┤
│已繳會款39300×8＝314400                                                │
└────────────────────────────────────┘
附表三
┌──┬─────┬───┬───┬───────────────────┐
│會別│得標日期  │得標人│標金  │詐欺所得（活會會員交付會款總數）      │
├──┼─────┼───┼───┼───────────────────┤
│甲會│86.07.10  │      │      │                                      │
│    │          │      │      │                                      │
│    │（第九會）│丁○○│7200  │ 22,800×(31－9)+30,000x8＝741,600    │ │
├──┼─────┼───┼───┼───────────────────┤
│乙會│86.10.15  │      │      │                                      │
│    │          │      │      │                                      │
│    │（第四會）│丁○○│10,500│ 19,500× (31－4)+30,000x3＝616,500   │
└──┴─────┴───┴───┴───────────────────┘
附表四
丙會：戊○○為會首，會期為八十六年九月五日至九十一年四月五日，每會二萬元，
內標制，含會首共五十六會，開標地點台北市○○路五一五巷二弄十號
┌──┬─────┬───┬───┬───────────────────┐
│編號│得標日期  │得標人│標金  │詐欺所得                              │
├──┼─────┼───┼───┼───────────────────┤
│    │86.11.05  │      │      │                                      │
│    │          │      │      │                                      │
│    │（第三會）│丁○○│5,500 │ 885,000                              │
└──┴─────┴───┴───┴───────────────────┘
┌──┬─────┬───┬───┬───────────────────┐
│編號│借款日期  │得標人│標金  │詐欺所得                              │
├──┼─────┼───┼───┼───────────────────┤
│ 一 │86.12.05  │      │      │                                      │
│    │          │      │      │                                      │
│    │（第四會）│葉秋玲│      │ 839,900                              │
├──┼─────┼───┼───┼───────────────────┤
│ 二 │87.04.05  │      │      │                                      │
│    │          │      │      │                                      │
│    │（第八會）│丙○○│      │ 884,000                              │
└──┴─────┴───┴───┴───────────────────┘
附錄本案論罪科刑法條全文
刑法第二百二十條
在紙上或物品上之文字、符號、圖畫、照像，依習慣或特約，足以為表示其用意之證
明者，關於本章及本章以外各罪，以文書論。
錄音、錄影或電磁紀錄，藉機器或電腦之處理所顯示之聲音、影像或符號，足以為表
示其用意之證明者，亦同。
稱電磁紀錄，指以電子、磁性或其他無法以人之知覺直接認識之方式所製成之紀錄，
而供電腦處理之用者。
刑法第二百十六條
行使第二百十條至第二百十五條之文書者，依偽造、變造文書或登載不實事項或使登
載不實事項之規定處斷。
刑法第二百十條
偽造、變造私文書，足以生損害於公眾或他人者，處五年以下有期徒刑。
刑法第三百三十九條第一項
一意圖為自己或第三人不法之所有，以詐術使人將本人或第三人之物交付者，處五年
  以下有期徒刑、拘役或科或併科一千元以下罰金。
二以前項方法得財產上不法之利益或使第三人得之者亦同。
三前二項之未遂犯罰之。


司法院資訊處製作；財團法人民間司法改革基金會備份。
